【裁判字號】    94,易,773
【裁判日期】    950404
【裁判案由】    詐欺
【裁判全文】
臺灣板橋地方法院刑事判決               94年度易字第773號
公  訴  人  臺灣板橋地方法院檢察署檢察官
被      告  庚○○
上列被告因詐欺案件，經檢察官提起公訴（94年度偵緝字第151
、152號），本院判決如下：
    主  文
庚○○無罪。
    理  由
一、公訴意旨略以：
(一)、庚○○明知財務困難、週轉不靈，已無償債能力，竟仍意圖
    為自己不法之所有，基於概括之犯意，分別於92年7 月、8
    月、11月、12月間，向台北縣林口鄉頂福村58號「聯礦預拌
    股份有限公司」（下稱聯礦公司、負責人丙○○）購買價值
    各為新台幣（下同）75,600元、32,100元、36,000元及62,3
    00元（共計206,000 元）之預拌混凝土，並簽發其個人在基
    隆市第二信用合作社暖暖分社：支票號碼RS0000000 號、面
    額143,700 元、到期日92年12月25日之支票1 紙（下稱Ａ支
    票），交付聯礦公司抵充92年7 月、8 月及11月間採購混凝
    土之貨款（其中92年12月之貨款未支付）。
(二)、庚○○又承上揭詐欺之概括犯意，另於92年11月25日，在臺
    北縣林口鄉○○路67號工地內，向甲○○佯稱業務需要，願
    以換票方式，俾其得執持所換得由甲○○所簽發之支票向他
    人質借60萬元週轉，致使甲○○誤信為真，簽發其女兒張文
    齡所開設「家園貿易有限公司」在台灣中小企業銀行高雄分
    行：支票號碼AP0000000 號、面額60萬元、到期日92年11月
    25日之支票1 紙（下稱Ｂ支票），與庚○○所簽發基隆市第
    二信用合作社暖暖分社、同面額、到期日為92年11月25日之
    一紙支票（下稱Ｃ支票）交換。詎庚○○於92年11月20日，
    即藉詞向甲○○取回其所簽發之Ｃ支票後，惟迄未依約將Ｂ
    支票返還甲○○或或籌錢讓Ｂ支票兌現，迄Ｂ支票屆發票期
    時，甲○○不得已只好先行籌湊30萬元、併交付乙紙其女兒
    張文齡所開設「家園貿易有限公司」在台灣中小企業銀行高
    雄分行、支票號碼AP0000000 號之空白支票（下稱Ｄ支票）
    向持票人乙○○贖回Ｂ支票。
(三)、92年12月間，庚○○復承上揭詐欺之概括犯意，向甲○○訛
    稱其願意以便宜價格出售1 台挖土機，但要求先交付訂金30
    萬元，致使甲○○信以為真，向翁玉鳳借款用以支付購置上
    該挖土機之訂金後，詎庚○○事後無法依約交付1 台挖土機
    ，只簽發基隆市第二信用合作社暖暖分社：支票號碼RS0000
    000 號、RS0000000 號，面額21萬元、11萬元，到期日92年
    12月28日、同年月25日之支票各乙紙（下稱Ｅ支票、Ｆ支票
    ）交付甲○○收執，充作日後交付挖土機之擔保。詎庚○○
    事後迄未償還積欠聯礦公司貨款、亦未交付挖土機及償還甲○○Ｂ支票之票款，而所簽發之Ａ、Ｅ、Ｆ支票，屆期經提
    示均不獲付款，旋即避居逃匿，致使聯礦公司、甲○○等追
    索無著，至此始知受騙等情，因認被告係連續涉犯刑法第
    339 條第1 項之詐欺取財罪嫌。
二、按犯罪事實應依證據認定之，無證據不得認定犯罪事實；又
    不能證明被告犯罪者，應諭知無罪之判決，刑事訴訟法第15
    4 條第2 項、第301 條第1 項分別定有明文。又犯罪事實之
    認定，應憑真實之證據，倘證據是否真實尚欠明確，自難以
    擬制推測之方法，為其判斷之基礎，最高法院著有53年臺上
    字第656 號判例可循。且刑事訴訟上證明之資料，無論其為
    直接或間接證據，均須達於通常一般之人均不致有所懷疑，
    而得確信其為真實之程度，始得據為有罪之認定，若其關於
    被告是否犯罪之證明未能達此程度，而有合理懷疑之存在，
    致使無從形成有罪之確信，根據「罪證有疑，利於被告」之
    證據法則，即不得遽為不利被告之認定，亦有最高法院76年
    度臺上字第4986號判例可資參照。再按刑法第339 條第1 項
    詐欺罪之成立，以意圖為自己或第三人不法所有，以詐術使
    人將本人或第三人之物交付為要件。所謂以詐術使人交付，
    必須被詐欺人因其詐術而陷於錯誤，若其所用方法，不能認
    為詐術，亦不致使人陷於錯誤，即不構成該罪，最高法院46
    年台上字第260 號判例可參。
三、公訴人認被告涉犯詐欺取財犯行，無非係以：(一)被告於偵查
    中之供述；(二)告訴代理人丁○○、告訴人聯礦公司負責人丙○○、告訴人甲○○之指述；(三)證人翁玉鳳、己○○之證述
    ；(四)聯礦公司客戶對帳單影本4 紙、支票影本1 紙、台灣票
    據交換所退票理由單影本1 紙；(五)Ｂ支票票根影本、Ｅ支票
    、Ｆ支票影本2 紙與台灣票據交換所退票理由單2 紙、有限
    責任基隆市第二信用合作社基二信社總字第0102號函暨支票
    存款存戶退票資料查詢單等，為其論據。
四、訊據被告庚○○固坦承：其有於前揭時間，陸續向聯礦公司
    購買價值共計20萬6 千元的混凝土，及有交付Ａ支票予聯礦
    公司，用以支付其所積欠聯礦公司之7 月至11月份貨款，而
    Ａ支票屆期並未兌現；又其於92年11月25日，在臺北縣林口
    鄉○○路67號工地內，確有以其名義簽發一張面額60萬元的
    Ｃ支票給甲○○，以向甲○○換得Ｂ支票，並持Ｂ支票向其
    朋友乙○○調借現金等情屬實，惟堅詞否認有何詐欺取財犯
    意，並辯稱：伊當時濟狀況本來很好，金主乙○○也答應提
    供資金替伊支付貨款，是因為後來投資錯誤造成虧損，以致
    Ａ支票沒有兌現，但並不是惡意倒帳；又伊向甲○○換票取
    得面額60萬元之Ｂ支票，用以向伊朋友調借現金，支票到期
    當天，伊有向乙○○借款30萬元，向環保協會執行長借得10
    萬元，及向綽號「阿安」之人借款10萬元，共計由伊負責籌
    到50萬元交付予甲○○，剩餘10萬元係甲○○自己籌得後，
    讓她存入銀行支票帳戶內，讓該Ｂ支票不會跳票，所以伊實
    際上係積欠甲○○10萬元等，而甲○○交付予乙○○那一張
    空白支票，伊會想辦法拿回來還給甲○○；另面額11萬元之
    Ｆ支票係伊簽發予甲○○用以支付她所代墊的上述10萬元款
    項，差額1 萬元即是伊要給她的利息；而面額21萬元的Ｅ支
    票，本來是伊簽發要給聯礦公司用以支付積欠混凝土貨款的
    ，但伊不知道為何會流向甲○○手上，且伊並沒有要賣怪手
    給甲○○之事等語。
四、經查：
(一)、公訴意旨之犯罪事實(一)部分：
  (1)證人即告訴人聯礦公司告訴代理人丁○○於本院審理時證稱
    ：被告於92年間至我們公司說他的協會新工地需要混凝土，
    他的協會工地就在我們公司對面而已，本來約定一個月結算
    一次給付現金，但後來被告說工地還沒有好，要求開立支票
    ，我就同意他這樣做，我記得被告開票時，尚未向我們公司
    訂購12月份的貨，而是由我們公司的一位品管先生到協會去
    收這張票，我可以確定混凝土確實都是用在環保協會的工地
    上，而被告雖尚未支付其在7 月份所購混凝土的貨款，然因
    為被告說他公司還沒有收入，所以我們仍同意繼續出貨給被
    告，我之前與被告並不認識，亦不知他的經濟狀況等語（見
    本院卷(一)第170 至175 頁）。由此可見，告訴人聯礦公司之
    所以同意陸續出售混凝土予被告，並非遭被告施用任何詐術
    致告訴人陷於錯誤所致，且被告既已明白向告訴人表示其公
    司尚未有收入，而聯礦公司仍願意出貨予被告，顯係基於聯
    礦公司業務銷售人員之自由意志所為。
  (2)據被告於偵查中供稱：伊向聯礦公司訂購之混凝土係舖在林
    口鄉南勢村109 號對面「中華環保全民發展協會」等語（見
    臺灣板橋地方法院檢察署94年度偵緝字第151 號偵查卷第3
    頁），此核與證人丁○○之上開證述相符，又證人己○○亦
    於本院審理時證稱：被告為環保協會的負責人，被告向聯礦
    公司叫的貨係全部用在環保協會等語（見本院卷(一)第163 頁
    ）；參以卷附被告向聯礦公司購買混凝土之客戶對帳單4 紙
    （見同上偵查卷第7 、8 頁）上所記載之送貨地點，確係在
    聯礦公司位在臺北縣林口鄉頂福村58號之工廠旁；又被告確
    有於92年7 月6 日簽約承租臺北縣林口鄉○○段埔尾小段39
    地號土地，租期自年92年8 月1 日起至97年7 月31日止，此
    有由告訴代理人丁○○所提出之土地租賃契約書、土地登記
    謄本地籍圖謄本、現場照片2 幀在卷可稽（見臺灣板橋地方
    法院檢察署94年度偵緝字第152 號偵查卷第39至47頁），復
    觀諸卷附現場照片所示之地面上，確有舖設混凝土，其上並
    堆放資源回收之廢棄物品。由此益徵被告向聯礦公司購得混
    凝土後，並未將之挪為他用以變賣求現，以圖不法利益。
  (3)又證人乙○○於本院審理時具結證述：約於91、92年，被告
    來找我，他還提供給我企劃書，他說要我提供他1 、2 百萬
    元給環保協會，等到成立之後，可以收會費，可以收到補助
    款及其他人的捐贈，可以馬上還給我。我陸續續提供一千多
    萬元資金給被告，迄至92、93年的時候才停止；伊並不知被
    告之財務狀況，被告說過有一筆工程款可以領，我有去現場
    看到工地確實有在施工，於92年11月間，甲○○來換票時，
    我就已經不太相信被告，如果被告向我借錢，我就比較少提
    供借款給他，之前的借款也沒有還，所以雖我仍有繼續提供
    他資金，但是比較少，我有告訴他我已經沒有錢了等語。（
    見本院卷(二)第28至30頁）。則由證人乙○○之上開證述可知
    ，被告於92年7 月份，初次向聯礦公司訂購混凝土之時，仍
    有金主乙○○提供資金來源，並非顯無償債能力之人。參以
    依卷附有限責任基隆市第二信用合作社94年1 月27日基二信
    社總字第0102號函附之支票存款存戶退票資料查詢表所示，
    被告係從92年11月17日起退票，並至同年12月5 日始成為拒
    絕往來戶，是以，並無確切證據證明被告自始於訂貨之初或
    交付Ａ支票之際即無付款之意而向聯礦公司詐騙混凝土。
  (4)雖被告為清償其積欠聯礦公司7 至11月份的貨款債務，而簽
    發予聯礦公司之Ａ支票，屆期確未獲兌現，惟因此之故，被
    告應給付予聯礦公司之貨款債務仍不消滅，被告並無從因簽
    發支票而獲得免除債務之不法利益，尚與以詐術得財產上不
    法利益罪之構成要件有間，亦要難令負該項罪責。又被告於
    債之關係成立後，雖有債務不履行之遲延給付情形，惟並無
    足以證明其債之關係發生時自始故意藉此從事財產犯罪之積
    極證據，仍不得僅以不履行債務之客觀情事，推定債務人自
    始有即有向聯礦公司詐欺取財之犯意，故被告此部分犯行尚
    屬不能證明。
(二)、公訴意旨之犯罪事實(二)部分：
  (1)訊據證人己○○於本院審理時具結後證述：我與被告因一起
    作土方工程而認識，我有介紹甲○○來做我們的協力廠商，
    被告有委託伊向甲○○提議交換票，但是由被告與甲○○二
    人自己商談換票之事，約定被告需負責存錢讓支票兌現，我
    並不知渠等實際換票時間，被告後來持自甲○○處換得的Ｂ
    支票向其金主乙○○調錢，調得的錢用在其所承包神腦科技
    開挖地下室之工程上，我是現場的工地管理員，該工程雖有
    順利完工，但是因林口工地常常下雨，所以工程延宕，工程
    款被扣了一百多萬元，所以沒有錢使支票兌現，票據到期當
    天，甲○○說被告沒有依約把錢軋進去，所以銀行打電話給
    甲○○，我就趕緊聯絡被告一起來想辦法，我有與甲○○一
    起去籌錢，被告也有去籌錢，以讓支票過關，被告以電話聯
    絡向環保協會執行長及綽號「阿安」之人各借10萬元，及向
    乙○○籌到30萬元，共計50萬元，剩餘10萬元是由大家與甲○○一起去籌到的；當初乙○○會留下那張甲○○的支票是
    要被告出面處理，換到票當天乙○○有要被告過去，但因被
    告沒有時間，所以才由戊○○與甲○○去找乙○○等語（見
    本院卷(一)第156 至162 頁）。
  (2)又證人戊○○於本院審理時係具結證述：被告係中華環保全
    民發展協會的實際負責人，伊係於92年初起受僱於被告，在
    中華全民環保協會擔任位在林口鄉○○路神腦科技大樓的工
    地砂石堆置廠的工地主任，該協會的經濟來源，是由金由乙○○提供約一千多萬元，實際金額來往伊不清楚，約92年底
    接近93年的農曆過年時，因協會無法正常運作，乙○○斷絕
    給被告援助後，被告就週轉不靈，而就伊所知，環保協會成
    立之後大約三至六個月係營運正常，之後週轉不靈，會計及
    員工薪水沒有正常支付，有四、五十個從屏東調上來的原住
    民原工沒有領到薪水，因工地施工有拖延，資金被積壓到，
    以致工沒有順利付出；伊知道被告有向甲○○換票，以便向
    乙○○借錢，後來甲○○跟乙○○說那張60萬元支票（即Ｂ
    支票）並不是與庚○○生意往來的票，所以要去換票回來，
    當天是協會的副會長綽號「阿富」之人要伊陪同甲○○去找
    乙○○，但是乙○○說票已經存進去，所以拿不回來，所以
    乙○○拿了30萬元給甲○○，而要甲○○自己去籌措30萬元
    ，再一併存入銀行60萬元，直到當天6 、7 點才過關，就伊
    所知，其中10萬元是被告要其朋友「阿安」出借的，剩下20
    萬元是甲○○自己去籌的，但如何籌到伊並不知情等語（見
    本院卷(二)第17至21頁）；
  (3)證人乙○○於本院審理時證稱：被告確有拿Ｂ支票來給我調
    錢，被告說這是他的工程款。且他拿票給我之後我直接把他
    要借的錢匯到他的帳戶，我是分成二天匯款的。而Ｂ支票兌
    現前一天被告有找「阿富」來找我，要我延這張票，說要貼
    我2個月的利息，我沒有同意，直到當天的時候甲○○來我
    家來哭泣，甲○○還壓了一張空白票給我，她說只有跟我借
    二天，說她如果事後還不還我錢的話我就可以軋票，但是二
    天後她還打電話給我要我不要軋票，如果我軋票的話，就要
    告我。Ｂ支票後來是由我借了30萬元，剩下30萬元甲○○她
    如何處理我不知道，我只是聽她說起她已經借到30萬元，要
    我再借給她30萬元，這樣那一張60萬元的票就不會退票了。
    甲○○給我那張空白票是她主動交付的，因為我不認識甲○○，所以我不願意借錢給她，之後我有向被告及甲○○催討
    該出借的30萬元，但是後來我找不到被告，甲○○則說二天
    還給我，後來又說七天，之後又改稱一個月，之後隔年後，
    她就表示不還給我錢，她不還給我錢並沒有理由，她只是要
    我去找被告，我表示我的手上有妳的票，她說不能填進去，
    也不能軋票進去等語（見本院卷(二)第30至31頁）。則綜合上
    述三位證人之證述，參互勾稽，足認被告向甲○○換得的該
    紙面額60萬元之Ｂ支票後，是由乙○○提供30萬元，由被告
    籌後20萬元，餘10萬元是由甲○○籌措，而使Ｂ支票得以如
    期兌現等情屬實，故被告以其實際上係積欠甲○○10萬元等
    語置辯，並非子虛。而倘若被告係有為自己不法所或得財產
    上之不法利益之意圖，則其於向甲○○借得Ｂ支票後，大可
    置之不理，焉有需另向金主乙○○要求延票，並有向其友人
    借款以使系爭Ｂ支票不致跳票之理。又縱令被告於換票事後
    ，有出於惡意而有遲延給付或不為給付之情事，然並積極證
    據足資證明其於債之關係發生時自始故意藉此從事財產犯罪
    之積極證據，仍不得僅以被告有債信違反之客觀事態，推定
    其於向甲○○換票初始即有詐欺取財或詐欺得利之犯意，自
    難遽以詐欺罪責相繩。
(三)、公訴意旨之犯罪事實(三)部分：
    按告訴人之告訴，係以使被告受刑事訴追為目的，是其陳述
    是否與事實相符，仍應調查其他證據，以資審認，最高法院
    52年度台上字第1300號判例參照；次按認定不利於被告之事
    實，須依積極證據，苟積極證據不足為不利於被告事實之認
    定時，即應為有利於被告之認定，更不必有何有利之證據，
    最高法院30年上字第816 號判例可參。固然告訴人甲○○係
    指訴：被告係伊詐稱有一台怪手要賣，要伊先拿現金32萬元
    作訂金，被告亦交付2 張面額共32萬元的支票供伊擔保等語
    ，然此為被告所否認，並辯稱：面額11萬元之Ｆ支票係伊簽
    發予甲○○用以支付她所代墊的上述10萬元款項，差額1 萬
    元即是伊要給她的利息；而面額21萬元的Ｅ支票，本來是伊
    簽發要給聯礦公司用以支付積欠混凝土貨款的，但伊不知道
    為何會流向甲○○手上，且伊並沒有要賣怪手給甲○○之事
    等語。第查：
  (1)證人翁玉鳳於偵訊時證述：因為甲○○跟我說她急著買挖土
    機需款32萬元，而來向我借錢，後來甲○○有將被告開的支
    票交付給我，屆時退票，後來甲○○有拿錢來還我等語（見
    同前署94年度偵緝字第152 號偵查卷第22頁），此雖核與告
    訴人甲○○所述欲購買挖土機之情節相符，惟此僅足以證明
    告訴人確係因需購買挖土機而向證人翁玉鳳借錢乙事，惟並
    無法直接證明告訴人所借得的款項即係交付予被告。
  (2)訊據告訴人甲○○於偵訊時係陳稱：買挖土機乙事，都是戊○○跟被告聯繫的，伊係將錢拿給戊○○等語（見同上偵查
    卷第21、22頁），然而，證人戊○○於本院審理時卻係證稱
    ：甲○○在協會說因為她的怪手被偷了，所以她準備30萬元
    要買壹台怪手。因為甲○○要買的是比那台還好的怪手，而
    庚○○原來買的怪手性能比較不好，甲○○要我們介紹怪手
    買賣，但是並不是表示要買被告的那台怪手。而甲○○確有
    交付30萬元予被告，但是不是買怪手，而是被告有一次要軋
    票，但是錢不夠，我就提議甲○○那裡有30萬元準備要買怪
    手，所以可以向她先借，等到我們找到怪手要轉賣她的時候
    ，庚○○再準備30萬元去付怪手的前金就可以了。是我向在
    環保協會以被告的辦公室打電話向甲○○說要借這30萬元的
    ，之後甲○○當面到環保協會當著庚○○及我的面談定上面
    借款之事。且當時環保協會營運正常，且資金充足，表面看
    來很正常，我向甲○○說要借這30萬元的時候，她雖然猶豫
    了一下，但是還是借給被告。那30萬元是甲○○約我在新店
    見面，我開被告的賓士車子在新店與她見面，我見到她面之
    後到郵局提領她20萬元的定存金，之後她帶我去臺北市找一
    個50幾歲的小姐借了10萬元，湊足30萬元之後甲○○就交給
    我，我就開車到環保協會，吳小姐也另外開壹台車子到環保
    協會，之後我就當著吳小姐的面當面交付30萬元給被告，當
    時約定先把這30萬元借給被告，等到找到適合的怪手的時候
    ，就由被告來支付怪手的30萬元前金。而被告向甲○○借錢
    沒有約定利息，但是甲○○向她朋友借有利息。所以被告有
    開一張票給甲○○當作擔保，好像面額是31萬元。而向甲○○借款一事係發生在換回Ｂ支票之前的事等語（見本院卷(二)
    第22至27頁），則證人戊○○就有關告訴人究有無當面交付
    30 萬 元予被告，以及告訴人交付30萬元之目的究係為購買
    挖土機抑或是出借予被告等事宜，明顯與告訴人所指訴之情
    節歧異，是以，告訴人甲○○指訴之情節是否屬實，即非無
    疑問。又告訴人甲○○既未直接與被告聯繫，亦未將30萬元
    當面交付予被告，則其究係如何能確信戊○○有得到被告之
    授權代為處理挖土機買賣事宜，即非無疑義。按認定不利於
    被告之事實，須依積極證據，苟公訴人所舉出之證據既不足
    為不利於被告事實之認定時，即應為有利於被告之認定，更
    不必有何有利之證據，則縱使被告所辯其並未另向告訴人甲○○調借30萬元乙節，亦與證人戊○○前開證述情節不符，
    而無足採信，亦無從遽引為不利被告之認定。
  (3)又雖告訴人甲○○確有持有由被告所簽發之E 、F 支票各1
    紙，而該2 紙支票屆期確未獲兌現，惟告訴人甲○○究係以
    何原因取得上開支票，係有疑義，已如前述，則上開支票僅
    足證明被告尚未履行上開票據債務，尚無從逕以證明被告係
    以簽發該支票為方法，以詐騙告訴人甲○○30萬元財物。綜
    上各節所述，被告向告訴人聯礦公司訂購混凝土及向告訴人
    甲○○調借Ｂ支票時所用方法，既不能認為係詐術，亦不致
    使告訴人等陷於錯誤，實與詐欺罪之構成要件尚屬有間，本
    院自難遽以詐欺罪相繩。此外，復查無其他任何積極之證據
    ，足認被告有以詐術向告訴人甲○○詐騙30萬元乙事，則揆
    諸上開說明及罪疑惟輕之刑事訴訟原則，本院認本件應純屬
    民事糾葛，應循民事紛爭解決機制處理，被告被訴詐欺之罪
    尚屬不能證明，依法應為無罪之諭知。
據上論斷，應依刑事訴訟法第301 條第1項，判決如主文。
中    華    民    國    95    年    4     月    4     日
                  刑事第十一庭審判長法  官  徐蘭萍
                                    法  官  林漢強
                                    法  官  林淑婷
以上正本證明與原本無異。
如不服本判決，應於判決送達後十日內，向本院提出上訴狀。
                                    書記官  廖貞音
中    華    民    國    95    年    4     月    4     日


司法院資訊處製作；財團法人民間司法改革基金會備份。
